【裁判字號】    89,訴,566
【裁判日期】    900412
【裁判案由】    勞保
【裁判全文】
臺北高等行政法院判決                              八十九年度訴字第五六六號
                              .
    原      告  甲○○
    訴訟代理人  乙○○
    被      告  勞工保險局
    代  表  人  郭芳煜總經理.
    訴訟代理人  丙○○
                丁○○
                戊○○
右當事人間因勞保事件，原告不服行政院中華民國八十九年六月九日台八十九訴字第
一六六七八號再訴願決定，提起行政訴訟，本院判決如左：
      主  文
原告之訴駁回。
訴訟費用由原告負擔。
      事  實
一、事實概要：原告係於臺中市保險業職業工會申報加入勞工保險，於民國八十七年
    八月三十一日以其分娩，向被告申請生育給付。被告以其係保險效力停止後發生
    之事故，與勞工保險條例第十九條第一項規定不符，乃以八十七年十一月二日八
    七保給簡字第一一○九一二二五號簡便行文表，核定不予給付。原告復向被告申
    請生育給付，經被告再以八十八年一月六日八七保給簡字第一一○九一二二五號
    簡便行文表核定不予給付。原告不服，申經勞工保險監理委員會（以下簡稱監理
    會）以（八八）保監審字第○○一號審定書駁回其申請審議。原告仍未甘服，提
    起訴願、再訴願，均遭決定駁回，遂提起行政訴訟。
二、兩造聲明：
  （一）原告聲明：被告應給付原告勞工保險生育給付壹個月計新台幣四萬二千元整
                  及自起訴狀繕本送達之翌日起至清償日止，按年利率百分之五計
                  算利息。訴訟費用由被告負擔。
  （二）被告聲明：如主文所示。
三、兩造之爭點：勞工保險條例施行細則第十八條第二項：「投保單位積欠保險費及
    滯納金，經通知限期清償，逾期仍未清償，有事實足認顯無清償可能者，保險人
    得逕予退保，其保險效力之停止，應繳保險費及應加徵滯納金之計算，以通知限
    期清償屆滿之日為準。」之規定，是否於勞工保險條例規定之外，另行創設新權
    利、義務，與法律、憲法牴觸，而不得予以適用？
  （一）原告主張：
      (1)原告於八十七年八月十五日分娩，遂於同年月三十一日，向被告申請生育給
        付，惟遭被告以原告之生育係保險效力停止後發生之事故，核定不予給付。
        原告依法提起行政救濟，惟均遭上述主管機關以勞工保險條例施行細則第十
        八條第二項規定「投保單位積欠保險費及滯納金，經通知限期清償，逾期仍
        未清償，有事實足認顯無清償可能者，保險人得逕予退保，其保險效力之停
        止，應繳保險費及應加徵滯納金之計算，以通知限期清償屆滿之日為準。」
        復以第十九條規定「被告保險人或其受益人，於其保險效力開始後，停止前
        發生保險事故者，得依本條例規定，請領保險給付。」駁回原告之請求。惟
        按勞工保險條例施行細則第十八係基於勞工保險條例委任而訂立，依中央法
        規標準法第三條規定，該施行細則係屬命令，同法第五條第一項第二款規定
        ，關於人民之權利義務者應以法律定之，同法第六條規定，應以法律規定之
        事項不得以命令定之。及同法第十一條規定，法律不得牴觸憲法，命令不得
        牴觸憲法或法律，‧‧‧。依民法第七十一條規定法律行為違反強制或禁止
        之規定者，無效。故被告不得依勞工保險條例施行細則第十八條第二項規定
        ，拒絕原告之請領生育給付。
      (2)依司法院第三一三號解釋文，若法律就其構成要件，授權以命令為補充規定
        者，授權之內容及範圍應具體明確，然後據以發布命令，始符合憲法第二十
        三條以法律限制人民權利義務之意旨。且勞工保險立法宗旨於勞工保險條例
        第一條已規定：為保障勞工生活，促進社會安全，制定本條例。而主管機關
        增設法律所無之限制，影響勞工權益至鉅，勞工保險條例施行細則第十八條
        規定就同條例所未限制之被保險人權利資格，逾越法律授權訂定施行細則之
        必要範圍，限制其適用主體，顯已違反憲法第二十三條規定之意旨，應屬違
        反法律之規定，依民法第七十一條規定應為無效。而職業工會係屬勞工保險
        條例第六條所規定之投保單位，原告依法繳納八十七年六月至十二月份之勞
        保費至投保單位，依法應享有勞工保險之各項權利及保障，投保單位欠繳保
        險費及滯納金，此係投保單位與被告間之債務關係，與勞工被保險人無關，
        且被保險人應繳保費以扣繳或繳納投保單位者，不在此限，於勞工保險條例
        第十七條第三項後段規定甚明。而被告與勞工保險監理委員會、勞工保險訴
        願委員會、行政院再訴願委員會卻違法以勞工保險條例施行細則第十八條第
        二項，及依行政院勞工委員會八十一年七月二十二日台八十一勞保一字第二
        三七四九號函，以原告之生產視為係退保後之事故而不予給付。
      (3)綜觀勞工保險條例全文，除第十七條第六項（應係第五項之誤）規定：「第
        九條之一規定之被保險人逾二個月未繳保費者，以退保論。」除此之外，於
        勞工保險條例全文中並無退保之規定，而勞工保險局、監理委員會與訴願委
        員會，卻以勞工保險條例施行細則第十八條第二項規定，逕予退保。及依行
        政院勞工委員會八十一年七月二十二日台八十一勞保一字第二三七四九號函
        檢附之「研商職業工會積欠保費有關事宜會議記錄」決議：「投保單位退保
        後，所屬被保險人即無個人在該單位之保險年資，退保後發生之各種保險事
        故，依勞工保險條例第十九條規定為保險效力停止後之事故，不予保險給付
        。」殊不知被告所述之勞工保險條例施行細則及會議記錄，其法律位階之效
        力是否足以規範人民之權利義務？依民法第七十一條規定法律行為違反強制
        或禁止之規定者，無效。
      (4)依行政院勞工委員會八十年七月二十五日臺八十勞保二字第一四九六六號函
        釋：關於勞工保險之投保單位因積欠保險費致追溯退保，若被保險人本人應
        負擔部分之保險費已扣繳或繳納於投保單位者，該段已繳交或扣繳保費期間
        ，依勞工保險條例第十七條第三項但書規定及內政部六十九年三月十四日臺
        內社字第八二八四號函釋，自宜核給保險給付，其間之保險年資併予承認。
  （二）被告主張：
      (1)按「投保單位對應繳納之保險費，未依前條第一項規定限期繳納者，得寬限
        十五日；如在寬限期間仍未向保險人繳納者，自寬限期滿之翌日起至完納前
        一日止，每逾一日加徵其應納費額百分之零點二滯納金。但其加徵之滯納金
        額，以至應繳納費額一倍為限。」「加徵前項滯納金十五日後仍未繳納者，
        保險人應就其應繳之保險費及滯納金，依法訴追。投保單位如無財產可供執
        行或其財產不足清償時，其主持人或負責人對逾期繳納有過失者，應負損害
        賠償責任。」「保險人於訴追之日起，在保險費及滯納金未繳清前，暫行拒
        絕給付。但被保險人應繳部分之保險費已扣繳或繳納於投保單位者，不在此
        限。」「被保險人或其受益人，於保險效力開始後，停止前發生保險事故者
        ，得依本條例規定，請領保險給付。」勞工保險條例第十七條第一項、第二
        項、第三項、第十九條第一項定有明文。又「投保單位積欠保險費及滯納金
        ，經通知限期清償，逾期仍未清償，有事實足認顯無清償可能者，保險人得
        逕予退保，其保險效力之停止，應繳保險費及加徵滯納金之計算，以通知限
        期清償屆滿之日為準。」亦為同條例施行細則第十八條第二項後段所明定。
        查原告所屬投保單位台中市保險業職業工會因積欠保險費，經被告通知限期
        清償逾期仍未繳納，且經訴追後台灣台中地方法院發給債權憑證，被告乃依
        前揭施行細則第十八條第二項規定，以八十七年十月二十三日八七保承字第
        六○七五五四六號函，自八十七年八月五日起，將該工會原參加保險之勞工
        全體退保。該工會既已自八十七年八月五日起全體退保，原告即無個人在該
        單位之保險年資，其於八十七年八月十五日分娩，係退保後發生之事故，與
        勞工保險條例第十九條第一項規定不符，自不得請領生育給付。原告不服被
        告之核定，向勞工保險監理委員會提起爭議審議，經審定駁回。原告再提起
        訴願、再訴願亦經駁回在案。
      (3)原告訴稱職業工會係屬勞工保險條例第六條所規定之投保單位，原告依法繳
        納保險費至投保單位，依法享有勞工保險之各項權利及保障，而投保單位欠
        繳保險費及滯納金，此係投保單位與被告之債務關係與勞工被保險人無關。
        又人民之權利義務應以法律定之，綜觀勞工保險條例全文，除第十七條第六
        項規定外，於勞工保險條例全文中並無退保之規定，而被告卻以勞工保險條
        例施行細則第十八條第二項規定逕予退保，勞工保險條例施行細則及研商職
        業工會積欠保費有關事宜會議記錄其法律位階之效力是否足以規範人民之權
        利義務云云。查勞工保險條例施行細則，係依勞工保險條例授權訂定，前開
        勞工保險條例施行細則第十八條第二項明文規定，投保單位欠繳保費得逕予
        退保，原告縱有繼續繳納保費，惟投保單位既遭退保，其全體被保險人之保
        險效力已停止，原告分娩係保險效力停止後發生之事故，依勞工保險條例第
        十九條第一項規定，自不得請領生育給付。至原告稱八十七年六月至十二月
        保險費均已繳納至其投保單位，惟因該投保單位並未向被告繳納保險費，被
        告將該投保單位全體逕予退保，要屬當然，原告因此已扣繳之保費及發生保
        險事故未能請領給付所受損失，係屬民事賠償問題，應向其投保單位（即台
        中市保險業職業工會）求償，方為適法。
      理  由
一、本件原告係台中市保險業職業工會申報加入勞工保險，已預繳八十七年六月至十
    二月份之保險費至投保單位即台中市保險業職業工會，嗣於八十七年八月十五日
    分娩，而向被告申請生育給付；又台中市保險業職業工會因積欠保險費，經被告
    通知限期清償逾期仍未繳納，且經訴追後台灣台中地方法院於八十七年八月五日
    發給債權憑證，被告乃依勞工保險條例施行細則第十八條第二項規定，以八十七
    年十月二十三日八七保承字第六○七五五四六號函，自八十七年八月五日起，將
    該工會原參加保險之勞工全體退保（應係保險效力停止之誤）；以上事實，為兩
    造所不爭，並有原告繳納保險費之收據、台灣台中地方法院債權憑證及被告函影
    本附本院卷、原處分卷可稽，自堪信為真實。茲兩造所爭執者，厥為勞工保險條
    例施行細則第十八條第二項之規定，是否於勞工保險條例規定之外，另行創設新
    權利、義務，與法律、憲法牴觸，被告不得予以適用，拒絕原告之請領生育給付
    而已？
二、按勞工保險條例為保險法之特別法，勞工保險條例第一條規定：「‧‧‧本條例
    未規定者，適用其他有關法律。」故保險法之規定，與勞工保險條例規定之性質
    不相牴觸者，自得予以適用。又勞工保險條例第十七條第一項固規定：「被保險
    人或其受益人，於保險效力開始後，停止前發生保險事故者，得依本條例規定，
    請領保險給付。」惟同法對於保險效力停止之事由，除第十七條第五項規定：「
    第九條之一規定之被保險人逾二個月未繳保險費者，以退保論。」之外，並未有
    任何規定。次按保險為有償契約，保險人對於危險之承擔，以保險費為其對價，
    保險費若未給付者，契約效力不發生，此為一般保險契約之通則，勞工保險契約
    亦不例外；而勞工保險條例對於投保單位或被保險人遲不繳納保險費，卻未有保
    險效力停止之規定，考其立法意旨，非謂勞工保險有此特質，可以不繳保險費而
    保險效力仍得繼續，實因保險法對此已有規定，可得加以適用。又一般保險為個
    人保險，其投保手續由要保人為之，保險費由要保人繳納；而勞工保險則採團體
    保險方式，其投保手續，由勞工所屬單位負責辦理，保險費由勞工及所屬單位按
    規定之比例共同負擔，被保險人應將自行負擔之保險費繳給所屬單位，再由所屬
    單位彙繳保險人；故勞工保險之被保險人及投保單位，就給付保險費而言係一體
    ，投保單位未繳納保險費，當然影響被保險人之權益。復按保險法有關人身保險
    （含人壽保險、健康保險、傷害保險、年金保險）之規定，與勞工保險條例規定
    之保險內容相當，保險法第一百十六條規定：「人壽保險之保險費到期未給付者
    ，除契約另有訂定外，經催告到達後三十日仍不交付時，保險契約之效力停止。
    ‧‧‧保險人於第一項所規定之期限屆滿後，有終止契約之權。」此項規定，於
    健康保險、傷害保險、年金保險亦準用之（同法第一百三十條、第一百三十五條
    、第一百三十五條之四參照）。又勞工保險條例施行細則係中央主管機關依據勞
    工保險條例第七十七條之授權而訂定，前開勞工保險條例施行細則第十八條第二
    項規定：「投保單位積欠保險費及滯納金，經通知限期清償，逾期仍未清償，有
    事實足認顯無清償可能者，保險人得逕予退保，其保險效力之停止，應繳保險費
    及應加徵滯納金之計算，以通知限期清償屆滿之日為準。」比較前揭保險法第一
    百十六條及勞工保險條例施行細則第十八條第二項之規定，可知勞工保險條例施
    行細則第十八條第二項之規定，係納入保險法第一百十六條之規定，加上保護被
    保險人權益之內容後予以具體規定，並未於法律規定之外，另行創設新權利、義
    務，自無牴觸法律、憲法之可言，即非不得予以適用。
三、至於原告起訴意旨另稱其已預繳八十七年六至十二月份之保險費至投保單位，依
    勞工保險條例第十七條第三項後段規定，被告亦不得拒絕原告請領生育給付云云
    。查勞工保險條例第十七條第三項規定：「保險人於訴追之日起，在保險費及滯
    納金未繳清，暫行拒絕給付。但被保險人應繳部分之保險費已扣繳或繳納於投保
    單位者，不在此限。」，乃指保險效力尚未停止前而言，若保險效力已停止，依
    同法第十九條第一項規定之反面解釋，即應拒絕保險給付（事後繳清保險費或滯
    納金亦不予勞保給付），而非暫行拒絕給付（事後繳清保險費或滯納金即給予勞
    保給付），其理甚明。又行政院勞工委員會八十年七月二十五日臺八十勞保二字
    第一四九六六號函雖稱：「投保單位因積欠保險費致追溯退保，若被保險人本人
    應負擔部分之保險費已扣繳或繳納於投保單位者，該段已繳交或扣繳保費期間，
    應屬保險有效期間，自宜核給保險給付，其間之保險年資併予承認。」云云，姑
    不論業經行政院勞工委員會以八十一年七月二十二日臺八十一勞保一字第二三七
    四九號函停止適用，且上開函釋與現行法律規定不符，已如前述，自不宜加以援
    用，併此說明。
四、綜上所述，本件被告不予核付原告所請生育給付，並無違誤，訴願、再訴願決定
    ，遞予維持，亦無不合。原告起訴意旨，核無理由，應予駁回。
據上論結，本件原告之訴為無理由，依行政訴訟法第九十八條第三項前段，判決如主
文。
中      華      民      國     九十     年      四      月     十二     日
                          臺 北 高 等 行 政 法 院  第 三  庭
                                             審 判 長 法  官   徐瑞晃
                                                      法  官   吳慧娟
                                                      法  官   李得灶
右為正本係照原本作成。
如不服本判決，應於送達後二十日內，向本院提出上訴狀並表明上訴理由，如於本判
決宣示後送達前提起上訴者，應於判決送達後二十日內補提上訴理由書（須按他造人
數附繕本）。
中      華      民      國    九十    年      四       月     十三     日
                                                      書記官   陳清容


司法院資訊處製作；財團法人民間司法改革基金會備份。
